臺灣高等法院民事判決 
109年度上易字第270號
上  訴  人  黃金文  

訴訟代理人  林凱倫律師
            張  軒律師  
被 上訴 人  南亞技術學院

法定代理人  簡仁德  
訴訟代理人  張毓桓律師

上列當事人間請求侵權行為損害賠償等事件，上訴人對於中華民
國108年12月20日臺灣桃園地方法院107年度訴字第2222號第一審
判決提起上訴，本院於109年11月17日言詞辯論終結，判決如下
：
    主      文
原判決關於命上訴人給付部分，及該部分假執行之宣告，暨訴訟
費用之裁判（除確定部分外）均廢棄。
上開廢棄部分，被上訴人在第一審之訴及假執行之聲請均駁回。
第一審（除確定部分外）及第二審訴訟費用由被上訴人負擔。
    事實及理由
一、被上訴人主張：上訴人於民國93年間擔任伊進修部主任，以
    公務支出為由，向伊領取如附表所示共新臺幣（下同）16萬
　　元之郵政禮券（下稱系爭禮券），事後並未提出公務支出單
    據以完成核銷程序，應賠償前開損害或返還利益等情。爰選
    擇依不當得利法則、侵權行為法則或債務不履行法則，求為
    命上訴人應給付被上訴人16萬元，及自起訴狀繕本送達翌日
    起至清償日止，按年息5%計算利息之判決。並願供擔保請准
    宣告假執行。（未繫屬本院部分，不予贅述）。
二、上訴人則以：被上訴人前以相同事實起訴請求伊賠償100萬
    元本息，嗣兩造在原法院100年度訴字第468號損害賠償事件
    （下稱468號事件）於100年4月12日成立訴訟上和解（下稱
    系爭和解），伊同意支付被上訴人25萬元，已包含本件請求
    在內，被上訴人重複起訴請求，顯非合法。再者，系爭禮券
    係訴外人王平所領取，伊並無侵權行為，也未受有不當利益
　　，若單據有不符規定，承辦人應拒絕核銷，伊不負賠償之責
　　，亦無須給付被上訴人未起訴請求系爭禮券成本費1950元等
    語，資為抗辯。
三、原審判命上訴人應給付被上訴人16萬1950元本息，駁回被上
    訴人其餘之訴，上訴人就不利部分提起上訴，並聲明：㈠原
    判決不利於上訴人部分廢棄。㈡上開廢棄部分，被上訴人第
    一審之訴及假執行之聲請均駁回。被上訴人答辯聲明：上訴
    駁回。
四、兩造不爭執事項：（見本院卷第100、125頁）
  ㈠上訴人自89年8月1日起至97年7月31日止，擔任被上訴人進修
    部主任（見原審卷第85至91頁聘書）。
　㈡教育部95年8月31日台會㈡字第0000000000A號函說明欄一記
    載，上訴人經辦核銷支出款341萬7735元，涉及以私人支出
    單據向被上訴人報支情形（下稱教育部公函，見原審卷第
　　9-15頁）。
　㈢被上訴人於468號事件請求上訴人賠償100萬元本息，嗣兩造
    於100年4月12日成立系爭和解，上訴人同意給付25萬元（見
    原審卷46-47頁和解筆錄、本院卷第237-302頁影印資料）。
五、上訴人抗辯系爭和解與本件係同一事件，被上訴人起訴違背
    民事訴訟法第249條第1項第7款云云。惟查，被上訴人在468
    號事件主張上訴人以私人支出及不明單據，向其辦理公務核
    銷，一部請求上訴人賠償100萬元本息，並援引臺灣桃園地
    方檢察署96年度偵字第15595等件起訴書、98年4月24日98年
    度蒞字第2722號補充理由書、原法院99年8月30日97年度矚
    重訴字第1號刑事判決書為證（見本院卷第238-240、247-24
    8、251-302頁）。檢察官起訴書認上訴人背信行為造成被上
    訴人受有包含系爭禮券在內共431萬8737元損害（見本院卷
    第295頁起訴書附表4編號16），嗣蒞庭檢察官補充理由書將
    系爭禮券剔除，論告上訴人背信金額僅有31萬2903元，經刑
    事判決處有期徒刑3月15日、緩刑2年確定（見本院卷第253-
    255、297-302頁）。被上訴人另提起468號事件，仍主張損
    害總額431萬8737元，一部請求100萬元。嗣兩造於100年4月
    12日成立系爭和解，惟無資料顯示被上訴人在468號事件一
    部請求100萬元包含系爭禮券，且和解金額25萬元又與刑案
    認定背信金額31萬2903元相近，而系爭禮券並不在刑案認定
    背信範圍，難認系爭禮券屬於系爭和解範圍。則上訴人辯以
    被上訴人執起訴書所列教育部公函提起468號事件，所為系
    爭和解包含系爭禮券在內，本件起訴違背民事訴訟法第249
　　條第1項第7款云云，尚無可取。
六、被上訴人以上訴人領取系爭禮券，事後並未提出公務支出單
    據核銷，爰依不當得利、侵權行為或債務不履行法則請求賠
    償或返還16萬元云云。為上訴人所否認。經查：
　㈠按就侵權行為言，被害人應就行為人因故意或過失，不法侵
    害其權利之事實負舉證責任（最高法院70年度台上字第2550
    號判決意旨參照）。又主張不當得利請求權存在之當事人，
    對於不當得利請求權之成立，應負舉證責任，即應證明他方
    係無法律上之原因而受利益，致其受有損害（最高法院103
    年度台上字第2198號判決意旨參照）。經查，被上訴人主張
    上訴人領取系爭禮券云云，固提出上訴人所填具，經總務主
    任、會計主任與校長核章之會計支出傳票與請款單為證（見
    原審卷第168-169、176-177頁），惟上訴人否認領取系爭禮
    券。且依被上訴人教師申訴評議委員會與職員申訴處理委員
    會公函回覆上訴人：「依教育部95年8月31日【台會㈡字第00
    00000000A號】。來文內容：進修部黃主任金文經辦核銷之
    部分憑證，係代王平核銷，經抽查黃金文經辦核銷之支出款
    項合計341萬7735元，係以提現支付，並於支票存根之背面
　　，由出納註記交付王平，此部分涉有私人支出單據拿到學校
    報支情況，故應請學校徹查責任，並向相關人士追繳不合法
    支出341萬7735元」、「審查意見：有關上開所述之申復案
　　，相關之支出核銷憑證經本院會計室與出納組清查後，如附
    件所示。因確定由王平領走，所以，本件向領款人（王平）
    追回」，並以會計室及出納組核章統計表為附件（見原審卷
    第65、66頁）。被上訴人亦不爭執其形式真正（見本院卷第
    228頁），被上訴人既已查明未將系爭禮券交付上訴人，則
    其所受16萬元損害與上訴人無涉，上訴人亦未受有任何利益
　　。是被上訴人依侵權行為或不當得利法則請求上訴人給付16
    萬元本息云云，自無可採。
　㈡被上訴人另主張上訴人未提出公務支出單據核銷，違反校方
    相關規定、聘約及教育法規，構成債務不履行云云（見本院
    卷第228頁）。惟查，被上訴人並未將系爭禮券交付上訴人
　　，又上訴人所提供單據若不符合公務支出之規定，應由被上
    訴人職司審核之會計及出納單位否准核銷，此部分既非上訴
    人權責，被上訴人亦未證明有何債之關係存在，則其主張上
    訴人應負債務不履行責任，賠償16萬元本息云云，自無可取
    。
七、綜上所述，被上訴人依不當得利、侵權行為或債務不履行法
    則，請求上訴人應給付16萬元，及自起訴狀繕本送達翌日起
    至清償日止，按年息5%計算利息，為無理由，不應准許。又
　　按除別有規定外，法院不得就當事人未聲明之事項為判決，
　　民事訴訟法第388條定有明文。查被上訴人未請求上訴人給
    付系爭禮券之成本費1950元（見原審卷第2-5、145頁），復
    經兩造確認（見本院卷第227頁），原判決就被上訴人未聲
    明之事項，判命上訴人給付成本費1950元，顯有違誤。上訴
    意旨指摘原判決命其給付16萬1950元本息為不當，求予廢棄
　　改判，為有理由，爰由本院廢棄改判如主文第2項所示。
八、本件事證已臻明確，兩造其餘攻擊、防禦方法及證據，經斟
    酌後，認均不足以影響本判決結果，自無逐一詳予論述之必
    要，併予敘明。
九、據上論結，本件上訴為有理由，依民事訴訟法第450條、第
    78條，判決如主文。　　
中　　華　　民　　國　　109 　年　　12　　月　　1 　　日
                  民事第四庭    
                    審判長法  官  傅中樂
                          法  官  管靜怡
                          法  官  吳燁山
正本係照原本作成。
不得上訴。
中　　華　　民　　國　　109 　年　　12　　月　　1 　　日
　　　　　　　　　　　　　書記官  高婕馨　　　　　　　　　　　　　
附表：(新臺幣元）
編號 傳票日期 傳票號碼 傳票摘要    禮券金額 (購置金額及用途) 備註 1 93.01.08 000000D000 郵政禮券1筆 100,000/教學慰問 成本費1,500 2 93.03.03 000000D000 郵政禮券1筆  60,000/教學慰問 成本費450 合計    160,000  註：編號1、2分別為原判決附表編號8、10